臺灣高等法院刑事判決　　　　　　　　96年度上易字第1449號
上　訴　人　臺灣板橋地方法院檢察署檢察官
上　訴　人
即　被　告　甲○○
選任辯護人　趙元昊律師
　　　　　　許瑞榮律師
上列上訴人因被告詐欺案件，不服臺灣板橋地方法院95年度易字
第1773號，中華民國96年5 月17日第一審判決（起訴案號：臺灣
板橋地方法院檢察署95年度偵緝字第1572號），提起上訴，本院
判決如下：
    主  文
原判決撤銷。
甲○○連續意圖為自己不法之所有，以詐術使人將本人之物交付
，處有期徒刑壹年肆月。減為有期徒刑捌月。
    事  實
一、甲○○為有配偶之已婚男子，於民國（下同）93年2 月間結
    識未婚之乙○○，見乙○○單純可欺，竟基於意圖為自己不
    法所有之概括犯意，先向乙○○謊稱其係未婚、國立臺灣大
    學法律系畢業、專技人員律師高等考試及格、「永傑電腦公
    司」（偽稱設於臺北市○○○路○段168號10樓）之負責人、
    有意與乙○○成婚，俟博取乙○○之信任後，再多次佯稱其
    因投資大陸失利，急需現金周轉，擬向乙○○借款云云，以
    此詐術，致乙○○陷於錯誤，而自93年2月9日（起訴書誤載
    為2月10日）起至同年7月29日止，從其存款帳戶提領積蓄或
    向銀行辦理貸款後，先後8 次交付現金合計新臺幣（下同）
    138萬5千元予甲○○（每次交款之日期、地點及金額，均詳
    如附表所示）。期間，甲○○為掩飾其詐欺犯行，曾以現金
    支付或指示不知情之友人郭貴玲匯款之方法，向乙○○給付
    每次約數百元至數千元不等之小額款項，且於93年12月13日
    簽立借據交由乙○○收執。嗣因甲○○一再拖延還款，且避
    不見面，乙○○發覺有異，經查證後得知甲○○已婚、未具
    律師資格，且「永傑電腦公司」亦不存在，始悉受騙。
二、案經乙○○訴請臺灣板橋地方法院檢察署檢察官偵查起訴。
    理  由
一、證據能力部分：
  (一)按被告以外之人於審判外之言詞或書面陳述，除法律有規定
    者外，不得作為證據，刑事訴訟法第159條第1項定有明文。
    查告訴人乙○○提出刑事告訴狀所附之借款明細表1 紙，為
    告訴人依其記憶於審判外自行整理製作，內容為其與被告間
    之金錢往來情形，性質上屬被告以外之人於審判外之書面陳
    述紀錄，為傳聞證述，復查無得例外取得證據能力之規定，
    應無證據能力，不得作為本案認定被告有罪之依據。
  (二)被告以外之人於偵查中向檢察官所為之陳述，除顯有不可信
    之情況者外，得為證據，刑事訴訟法第159條之1第2 項規定
    明確。查證人李美華於95年9 月15日之訊問筆錄，為被告以
    外之人於偵查中向檢察官所為之陳述，且經證人李美華具結
    在卷，合於法定要件，復查無「顯有不可信之情況」，連同
    其嗣於本院審理時到庭具結證述內容，關於其所描述親身在
    場目睹事實經過之證詞，非屬聽聞他人傳述而來，均有證據
    能力。
  (三)被告以外之人於審判外之陳述，雖不符刑事訴訟法第159 條
    之1至之4之規定，而經當事人於審判程序同意作為證據，法
    院審酌該言詞陳述或書面陳述作成時之情況，認為適當者，
    亦得為證據；當事人、代理人或辯護人於法院調查證據時，
    知有第159條第1項不得為證據之情形，而未於言詞辯論終結
    前聲明異議者，視為有前項之同意，亦據刑事訴訟法第 159
    條之5 規範明確。經查：除上揭證據方法外，本件被告、檢
    察官及辯護人於本院準備程序中均未就其他證據資料之證據
    能力提出爭執，且迄於言詞辯論終結前，亦未就本院所調查
    之其他證據資料主張有刑事訴訟法第159條第1項不得為證據
    之情形，應認均已同意其他證據資料得作為本案之證據。從
    而，以下所述之其他證據資料，縱有屬傳聞證據，且不符刑
    事訴訟法第159條之1至之4 規定之情形者，業經本院審酌各
    該證據資料作成時之一切客觀情況，認均無不適當情事，而
    有證據能力，合先敘明。
二、訊據上訴人即被告甲○○對於其係有配偶之人，於93年2 月
    間結識未婚之乙○○，而與乙○○交往，曾經以現金支付或
    指示友人郭貴玲匯款之方法，向乙○○給付約數百元至數千
    元不等之小額款項，且於93年12月13日簽立借據交由乙○○
    收執等情，固均坦承不諱，但矢口否認有何詐欺犯行，辯稱
    ：伊未曾向乙○○謊稱係未婚、國立臺灣大學法律系畢業、
    專技人員律師高等考試及格、現為「永傑電腦公司」負責人
    ，且乙○○於交往之初即已知悉伊係已婚、高職肄業、從事
    工地臨時工；伊自始至終未曾向乙○○借款，當時因計劃與
    目前配偶辦理離婚後，再與乙○○結婚，伊始支付小額款項
    予乙○○，以繳納乙○○積欠銀行之貸款債務，而因乙○○
    及其家人之強迫，伊始簽立借據云云。
三、惟查：
  (一)告訴人乙○○自93年2月9日起至同年7 月29日止，從其存款
    帳戶提領積蓄或向銀行辦理貸款後，先後8 次交付現金合計
    138萬5千元予被告（每次交款之日期、地點及金額，均詳如
    附表所示）之事實，業據告訴人乙○○於原審及本院指訴綦
    詳，並有合作金庫商業銀行三興分行96年3 月30日合金三興
    存字第0960001420號函送之存款交易明細資料（見原審卷第
    113頁）、玉山銀行信義分行96年1月4日玉山信義字第06122
    203 號函送之交易明細查詢（見原審卷第37頁）、台新國際
    商業銀行股份有限公司95年12月29日台新總法制字第095000
    04425 號函及所附之貸款明細資料（見原審卷第41至43頁）
    、中國信託商業銀行股份有限公司95年12月25日中信銀集中
    作業字第958132215982號函送之貸款相關資料及交易明細（
    見原審卷第46至50頁）、國泰世華銀行世貿分行96年1月8日
    096國世世發字第0005號函送之貸款相關資料及交易明細（
    見原審卷第53至57頁）、告訴人提出之玉山銀行、富邦銀行
    、中國信託商業銀行、國泰世華銀行存摺影本（見原審卷第
    97至104 頁）、台新國際商業銀行信用貸款借據暨約定書、
    本票等影本（見原審卷第131、132頁）附卷足稽。參以被告
    自陳曾以現金支付或指示友人郭貴玲匯款之方法，給付乙○
    ○約數百元至數千元不等之小額款項，且於93年12月13日簽
    立借據交由乙○○收執之情，亦有告訴人於偵查中提出之存
    摺影本3紙（見94年度他字第31 30號卷第12至14頁）、借據
    影本1紙（同上卷第5頁）在卷可憑；又告訴人於偵查中提出
    其與被告電話對談之錄音光碟1 片，經檢察官當庭播放勘驗
    結果，告訴人曾經向被告催討200 萬元之借款債務，被告當
    時非但沒有否認，反而承諾可先行償還部分欠款30萬元，此
    觀臺灣板橋地方法院檢察署檢察官95年8 月15日訊問筆錄及
    錄音譯文（見95年度偵緝字第1572號卷第22至25頁）甚為明
    確，足認被告與告訴人間確有金錢借貸關係存在無疑。是告
    訴人上揭部分之指訴，應與事實相符，而值採信。被告雖以
    該錄音譯文係節錄，無證據能力云云，惟該錄音譯文（見偵
    查卷第24、25頁）於偵查中經檢察官勘驗錄音光碟結果，錄
    音內容與譯文內容相符，且被告亦自承光碟內男音係其聲音
    ，經記明在卷（見偵查卷第22頁），顯見錄音光碟內容與譯
    文內容相符，而被告於本院供稱：播放過的沒爭執，是上開
    譯文內容自有證據能力，並與事實相符，而堪採信。
  (二)雖台北富邦銀行股份有限公司基和簡易型分行95年12月28日
    北富銀基和字第0032號函稱告訴人於該行並無授信業務往來
    云云（見原審卷第39頁），惟告訴人確曾於93年4月5日貸款
    40萬元撥入富邦銀行帳號00000000000000號帳戶，旋於同年
    月9日領取現金39萬5千元之事實，有告訴人提出之富邦銀行
    存摺影本可證（見原審卷第99、100 頁），上揭函文自不能
    為有利於被告之認定。再被告與告訴人交往期間，多次向告
    訴人借款，然雙方未曾詳細核算實際借款金額之事實，有告
    訴人之證詞可參（見原審卷第87頁），是雙方依粗估之金額
    ，由被告簽立200 萬元之借據交告訴人收執，告訴人亦因而
    認為被告積欠之債務總額為200 萬元，即不難理解。而告訴
    人之母李美華當時並無逼迫被告簽立上開借據，被告係本於
    自由意志簽立之事實，頁據證人李美華於偵訊時（見95年度
    偵緝字第1572號卷第21頁）及原審證述明確可參（見原審卷
    第94頁）；況被告為具備通常智識程度之成年男子，既坦承
    上開借據係其親簽無訛，且係在告訴人住處樓下之公眾得出
    入場所簽立，其人身自由顯無受剝奪或拘束之情事，足認確
    係本於自由意志而為無疑，所辯係遭受告訴人及其家人強迫
    云云，要係推諉械責之詞，委不足採。至於被告簽立借據時
    ，縱有錯字塗改，或因其自己疏誤所致，或係被告刻意所為
    ，尚不能憑以推論被告於簽立借據時有遭受任何強暴或脅迫
    ，自不待言。
  (三)被告與告訴人結識、交往之期間，已屬有配偶之人，其非國
    立臺灣大學法律系畢業，未經專技人員律師高等考試及格，
    亦非「永傑電腦公司」之負責人，且無投資大陸等情，均據
    被告供明無誤，且有戶籍謄本1 紙存卷可稽（見94年度他字
    第3130號卷第16頁）。而告訴人為未婚女子，竟於與被告交
    往後不久，即從其存款帳戶提領積蓄，繼之先後向多家銀行
    辦理貸款，交付被告現金合計達148萬5千元之多，已如前述
    ，尚且出資與被告拍攝婚紗照片，有玫瑰藤攝影台北店收款
    憑單影本2紙可證（見94年度發查字第743卷第9 頁），堪認
    告訴人指稱被告當時謊稱其係未婚、國立臺灣大學法律系畢
    業、專技人員律師高等考試及格、為「永傑電腦公司」之負
    責人、有意與告訴人成婚，嗣佯稱因投資大陸失利，急需現
    金周轉，告訴人始陸續出借款項等情，均非子虛。徵諸證人
    李美華到庭證稱：被告說他父親開電子公司，……他父親要
    把公司留給他，他是台大法律系畢業，有律師執照等語（見
    本院卷第95頁）；再參以告訴人向被告催討債款時，被告曾
    以帳單甫匯進來，「會計」需要時間算帳處理之藉口拖欠，
    有譯文可證（見95年度偵緝字第1572號卷第25頁），言下之
    意，應指自己確有經營公司等情，益徵告訴人之上開指訴，
    確與事實相符。被告空言否認施詐，洵屬推諉卸責之詞，不
    足採信。查被告以不實事項欺罔告訴人，致告訴人誤信為真
    ，自屬詐術之實施。而被告於收取告訴人交付之金錢後，先
    藉詞拖延還款，嗣一概否認曾向告訴人借款，其自始主觀上
    有意圖為自己不法所有之犯意，亦屬明確。
  (四)綜上所述，本案被告之詐欺事證明確，犯行堪予認定，應依
    法論科。至被告雖請求傳喚證人鍾詩添、呂岱穎，欲證明其
    無謊稱係律師或公司負責人云云，惟告訴人係與被告長期交
    往致受騙，衡情告訴人與被告交往期間，證人尚難與告訴人
    、被告同處，自難證明未謊稱係律師或公司負責人，是上開
    兩證人核無傳喚之必要，附此敘明。
四、查被告行為後，刑法部分條文業於94年2月2日修正公布，95
    年7月1日施行，修正後刑法第2條第1項規定：「行為後法律
    有變更者，適用行為時之法律；但行為後之法律有利於行為
    人者，適用最有利於行為人之法律。」係規範行為後法律變
    更所生新舊法比較適用之準據法，於新法施行後，應適用修
    正後刑法第2條第1項之規定，為「從舊從輕」之比較。又法
    律變更之比較適用，比較時應就罪刑有關之共犯、未遂犯、
    想像競合犯、牽連犯、連續犯、結合犯，以及累犯加重、自
    首減輕暨其他法定加減（如身分加減）與加減例等一切情形
    ，綜其全部罪刑之結果而為比較；且就比較之結果，須為整
    體之適用，不能割裂分別適用各該有利於行為人之法律（最
    高法院24年上字第4634號判例、27年上字第2615號判例、95
    年第8 次刑事庭會議決議參照）。關於本案適用修正條文部
    分，分述如下：
  (一)被告行為後，修正後之刑法已刪除第56條連續犯之規定。本
    件被告先後多次詐欺犯行，時間緊接，手法相近，均觸犯構
    成要件相同之罪，顯係基於概括犯意反覆為之，依修正前刑
    法第56條連續犯之規定，應論以一罪，並加重其刑；而修正
    後之刑法既已刪除連續犯之規定，則所犯各罪，應依數罪併
    罰之規定分論併罰。比較新舊法結果，此部分以被告行為時
    之舊法規定較有於被告。
  (二)刑法第339條第1項之法定刑含有罰金。而95年6 月14日修正
    公布、同年7月1日施行之刑法施行法增訂第1條之1規定：「
    中華民國94年1月7日刑法修正施行後，刑法分則編所定罰金
    之貨幣單位為新臺幣。94年1月7日刑法修正時，刑法分則編
    未修正之條文定有罰金者，自94年1月7日刑法修正施行後，
    就其所定數額提高為30倍。但72年6月26日至94年1 月7日新
    增或修正之條文，就其所定數額提高為3 倍。」；另刑法第
    33條第5款修正為：「主刑之種類如下：五、罰金：新臺幣1
    千元以上，以百元計算之。」而依被告行為時之刑罰法律，
    罰金係以銀元為單位，並依罰金罰鍰提高標準條例第1 條前
    段規定之提高倍數10倍，至於罰金最低額依修正前刑法第33
    條第5款規定則為銀元1元。比較修正前、後之法律規定，罰
    金最高額經換算後之結果並無二致，惟就罰金最低額部分，
    依新法規定為新臺幣1千元，依舊法規定為銀元1元（即新臺
    幣3元），是修正後之規定非較有利於被告。
  (三)另就罰金刑之加減者，修正前刑法第68條規定：「拘役或罰
    金加減者，僅加減其最高度。」；修正後刑法第67條規定：
    「有期徒刑或罰金加減者，其最高度及最低度同加減之。」
    本件被告有連續犯加重之情形，應以修正前刑法第68條之規
    定為有利於被告。
  (四)經綜合全部罪刑而為比較結果，本件涉及新舊法比較適用者
    ，新法之規定非有利於被告，揆諸上揭說明，依刑法第2 條
    第1項前段，應適用被告行為時之修正前刑法之規定。
五、核被告所為，係犯刑法第339條第1項之詐欺取財罪。其先後
    多次犯行，時間緊接，手法相同，均觸犯構成要件相同之罪
    名，顯係基於概括犯意反覆為之，應依修正前刑法第56條連
    續犯之規定，論以一罪，並加重其刑。
六、原審對被告予以論罪科刑，固非無見，惟被告行為後，中華
    民國96年罪犯減刑條例業經制定公告，並於96年7 月16日起
    施行，原審未及適用該減刑條例（詳如後述），自有未洽，
    被告上訴意旨，仍執陳詞否認犯行，雖無理由，但原判決既
    有上開可議之處，自應由本院撤銷改判。爰審酌被告係有配
    偶之人，見告訴人單純可欺，竟謊稱未婚，虛構學、經歷等
    背景，而與告訴人交往，嗣設詞多次詐騙金錢，合計金額達
    138萬5千元之多，足認人品不端，且犯後矢口狡辯，毫無悔
    意，惡性殊屬重大，兼衡其犯罪之動機、目的、手段及迄今
    猶未與告訴人成立和解並賠償損害等一切情狀，量處有期徒
    刑一年四月，以示懲儆。又被告所犯詐欺罪，係於96年4 月
    24日以前所犯，符合中華民國96年罪犯減刑條例之減刑條件
    ，爰依該減刑條例減清其刑二分之一，即減為有期徒刑八月
    。
七、公訴意旨另以被告連續詐欺犯行，致告訴人先後交付之金錢
    合計應達1,945,790元，認其超過138萬5千元部分（即56079
    0元），亦犯刑法第339條第1 項之詐欺罪嫌。經查：公訴人
    並未詳列各項細目之金額，起訴書犯罪事實欄之記載亦甚為
    簡略，惟上開詐騙金額，依卷內資料顯示，應係依告訴人提
    出刑事告訴狀所附之借款明細表而來（見94年度發查字第74
    3號卷第7頁），其上記載「現金借款部分」50萬元、「銀行
    貸款部分」150萬元，合計借款金額200萬元，扣除被告已還
    款項41,100元、13,110元，總結餘1,945,790 元。上開借款
    明細表，為告訴人依其記憶於審判外自行整理製作，惟被告
    與告訴人交往期間，多次向告訴人借款，雙方未曾詳細核算
    實際借款金額，上開借款明細表上所載「現金借款部分」50
    萬元，僅係告訴人依自己印象提出一個金額代表等情，均據
    告訴人證述在卷（見原審卷第16、17頁），正確性已有可疑
    。又告訴人向多家銀行辦理貸款，均非將全額領出，僅領出
    部分款項交付被告，詎上開借款明細表上所載「銀行貸款部
    分」，竟將原始貸款金額全數列入；另外，「現金借款部分
    」所列93年4月9日30萬元，實際上係從告訴人向台新國際商
    業銀行貸款40萬元領出之資金，該筆借款有重覆登載情形，
    亦經告訴人陳明無訛（見原審卷第120 頁），足認上開借款
    明細表並非完全正確。經調查全部事證，認被告連續詐欺犯
    行，致告訴人先後交付之金錢合計138萬5千元（詳如附表所
    示），對於其餘部分，公訴人未能提出足以證明被告確有詐
    欺此等款項之證據，則就起書所訴被告詐欺金額超過138萬5
    千元之560790元部分，公訴人所舉證據尚不足以證明被告確
    有此部分之詐欺犯行。此外，復查無其他證據足資證明被告
    有此部分詐歉犯行，此部分犯罪屬不能證明。惟因公訴意旨
    認被告此部分犯嫌，與其前開論罪科刑部分，有連續犯之裁
    判上一罪關係，爰不另為無罪判決之諭知，附此敘明。
據上論斷，應依刑事訴訟法第369條第1項前段、第364條、第299
條第1項前段，刑法第2條第1項前段、第339條第1 項，修正前刑
法第56條、第33條第5款，罰金罰鍰提高標準條例第1條前段，中
華民國96年罪犯減刑條例第2條第1項第3款、第7條，判決如主文
。
本案經檢察官陳玉珍到庭執行職務。
中　　華　　民　　國　　96　　年　　9 　　月　　26　　日
 　　　　　       刑事第十庭    審判長法　官 楊炳禎
                                      法　官 陳博志
                                      法　官 李春地
以上正本證明與原本無異。
不得上訴。
                                      書記官 蘇秋
中　　華　　民　　國　　96　　年　　10　　月　　2 　　日
附錄：本案論罪科刑法條全文
刑法第339條第1項：
意圖為自己或第三人不法之所有，以詐術使人將本人或第三人之
物交付者，處5年以下有期徒刑、拘役或科或併科1千元以下罰金
。
附表：
┌──┬────┬───────────┬─────┬──────────┐
│編號│日期    │交付地點              │金額      │附註                │
│    │        │                      │（新臺幣）│                    │
├──┼────┼───────────┼─────┼──────────┤
│一  │93.02.09│臺北縣板橋市○○路某處│10萬元    │由乙○○使用設於上開│
│    │        │                      │          │地點之自動櫃員機，分│
│    │        │                      │          │5 次提領其合作金庫商│
│    │        │                      │          │業銀行三興分行帳號14│
│    │        │                      │          │00000000000 號帳戶內│
│    │        │                      │          │之積蓄後（每筆提領2 │
│    │        │                      │          │萬元），當場一次交付│
│    │        │                      │          │予甲○○。          │
├──┼────┼───────────┼─────┼──────────┤
│二  │93.02.16│臺北縣板橋市○○路「家│3萬元     │由乙○○先使用設於某│
│    │        │樂福」附近            │          │處之自動櫃員機提領其│
│    │        │                      │          │合作金庫商業銀行三興│
│    │        │                      │          │分行帳號000000000000│
│    │        │                      │          │5 號帳戶內之積蓄後，│
│    │        │                      │          │於同日晚上在上開地點│
│    │        │                      │          │交付予甲○○。      │
├──┼────┼───────────┼─────┼──────────┤
│三  │93.04.01│玉山銀行信義分行（址設│34萬元    │由乙○○向該分行貸款│
│    │        │臺北市○○路○ 段41號）│          │40萬元，於撥款後，前│
│    │        │                      │          │往領取其中34萬元，當│
│    │        │                      │          │場交付予甲○○。    │
├──┼────┼───────────┼─────┼──────────┤
│四  │93.04.09│台北富邦銀行基和簡易型│39萬5千元 │由乙○○向該分行貸款│
│    │        │分行（址設臺北市○○路│          │40萬元，於撥款後，前│
│    │        │2 段172 之1 號1 樓）  │          │往領取其中39萬5 千元│
│    │        │                      │          │，當場交付予甲○○。│
├──┼────┼───────────┼─────┼──────────┤
│五  │93.04.09│合作金庫商業銀行三興分│30萬元    │由乙○○向台新國際商│
│    │        │行（址設臺北市○○路2 │          │業銀行貸款40萬元，於│
│    │        │段77號）              │          │撥款37萬8 千9 百元至│
│    │        │                      │          │合作金庫商業銀行三興│
│    │        │                      │          │分行帳戶後，前往領取│
│    │        │                      │          │其中30萬元，當場交付│
│    │        │                      │          │予甲○○。          │
├──┼────┼───────────┼─────┼──────────┤
│六  │93.07.19│中國信託商業銀行天母分│8萬5千元  │由乙○○向該分行貸款│
│    │        │行                    │          │10萬元，於撥款後，前│
│    │        │                      │          │往領取其中8 萬5 千元│
│    │        │                      │          │，當場交付予甲○○。│
├──┼────┼───────────┼─────┼──────────┤
│七  │93.07.27│國泰世華銀行世貿分行（│9萬元     │由乙○○向該分行貸款│
│    │        │址設臺北市○○路○ 段  │          │20萬元，於撥款後，分│
│    │        │456 號）              │          │3 筆提領其中9 萬元（│
│    │        │                      │          │每筆提領3 萬元），嗣│
│    │        │                      │          │一次交付予甲○○。  │
├──┼────┼───────────┼─────┼──────────┤
│八  │93.07.29│同上                  │4萬5千元  │由乙○○再分2 筆從上│
│    │        │                      │          │開20萬元之貸款提領3 │
│    │        │                      │          │萬元、1 萬5 千元，嗣│
│    │        │                      │          │一次交付予甲○○。  │
├──┼────┼───────────┼─────┼──────────┤
│    │        │合                  計│138萬5千元│                    │
└──┴────┴───────────┴─────┴──────────┘
